臺灣高等法院刑事判決　　　　　　　　96年度上易字第1741號
上　訴　人　臺灣臺北地方法院檢察署檢察官
被　　　告　甲○○
　　　　　　　　　　　4樓
　　　　　　　　　　　2樓
上列上訴人因詐欺案件，不服臺灣臺北地方法院95年度易字第
2684號，中華民國95年10月3日第一審判決（起訴案號：臺灣臺
北地方法院檢察署94年度偵字第9346號），提起上訴，本院判決
如下：
    主  文
原判決撤銷。
甲○○共同意圖為自己不法之所有，以詐術使人將本人之物交付
，處有期徒刑捌月，減為有期徒刑肆月，如易科罰金，以銀元
佰元（即新臺幣玖佰元）折算壹日。
    事  實
一、被告甲○○於民國87年5月間，經陳彪生（本件行為時原名
    陳俊仲）介紹與游昀靜（本件行為時原名游婉婷）認識。被
    告竟夥同陳彪生（另案臺灣士林地方法院檢察署偵查中）共
    同基於意圖為自己不法之所有之犯意，向游昀靜表示從事印
    尼黃金買賣，邀游昀靜投資，表示利潤豐厚，經游昀靜向其
    母呂姿嫺（本件行為時原名呂素香）告知此事，呂姿嫺同意
    出資5萬元美金。同年7月9日，在臺北市大同區○○○路某
    麥當勞店內，由被告與呂姿嫺簽訂協議書，約定「甲方（即
    呂姿嫺）陪同乙方（即被告）前往印尼雅加達後，即交付5
    萬元美金，並會同雙方到持有人（黃金）處提出貨品。甲○
    ○同意在當地先行出售部分貨品，以退還甲方所投資之5萬
    美金，另給付報酬美金3萬元後，甲方先行回臺。乙方將持
    續處理黃金交易後之利潤，在75天內陸續以匯款方式，匯足
    美金200萬元予甲方」，致呂姿嫺因而陷於錯誤，於87年7月
    16日，由游昀靜攜帶5萬元美金，與被告、陳彪生、姓名年
    籍不詳之女子Jen Yu等人一同前往印尼，抵達印尼後，游昀
    靜將5萬元美金交予被告，而由被告簽立收據乙紙予游昀靜
    。同年7月19日，被告再簽立承諾書1紙，承諾於交易階段性
    成功，陸續依交易額之比例，分批撥到游姿嫺花旗銀行戶頭
    ，直到總金額美金200萬元整。再由陳彪生、Jen Yu帶同游
    昀靜外出購買5塊黃金，表示將帶至澳州出售。惟事後則又
    表示黃金是假的，待游昀靜簽證到期，先行返臺。然被告則
    拒不返還呂姿嫺出資之金額，呂姿嫺始知受騙。
二、案經呂姿嫺訴由臺北市政府警察局信義分局報告臺灣士林地
    方法院檢察署檢察官偵查起訴。
    理  由
一、訊據被告固坦承於上揭時、地，有與告訴人呂姿嫺簽訂上揭
    協議書，及抵達印尼後有收取游昀靜所交付之5萬元美金，
    惟堅詞否認有公訴人上開所指共同詐欺取財犯行，辯稱：伊
    當時要至印尼購買黃金，欠缺資金，才透過陳彪生介紹認識
    呂姿嫺，呂姿嫺同意投資5萬元美金，雙方才簽立協議書，
    之後伊與游昀靜、陳彪生、Jen Yu等人一同前往印尼，抵達
    印尼後，游昀靜有交付該5萬元美金與伊，伊並有出立收據
    ，到達印尼後，伊有攜帶該5萬元前去購買黃金未成，之後
    就是陳彪生說他有路子可以買黃金，伊即將該5萬元美金交
    還給游昀靜，由陳彪生、Jen Yu等人，帶同游昀靜去買，伊
    並未跟隨，陳彪生、Jen Yu、游昀靜等人買回之後，才說是
    買到5塊假的黃金，本件購買到假的黃金，均係陳彪生一人
    所為，與伊無關，伊並未與陳彪生共同參與詐騙云云。惟查
    ：
  (一)按被告以外之人於審判外之言詞或書面陳述，除法律有規定
    者外，不得作為證據；又被告以外之人於審判外之陳述，雖
    不符合同法第159條之1至第159條之4之規定，但經當事人於
　　審判程序同意作為證據，法院審酌該言詞陳述或書面陳述作
  　成時之情況，認為適當者，亦得為證據。當事人、代理人或
    辯護人於法院調查證據時，知有第159條第1項不得為證據之
    情形，而未於言詞辯論終結前聲明異議者，視為有前項之同
    意，刑事訴訟法第159條第1項及第159條之5分別定有明文。
    查本判決下列所引用之各該被告以外之人呂姿嫺、游昀靜等
    人於審判外之陳述（包含書面陳述），皆屬傳聞證據，惟被
    告雖知上開證據資料為傳聞證據，但於本院準備程序及審判
    期日中均表示無意見而不予爭執，且迄至言詞辯論終結前亦
    未再聲明異議，審酌上開證據資料製作時之情況，尚無違法
    不當及證明力明顯過低之瑕疵，亦認為以之作為證據應屬適
    當，故揆諸前開規定，爰逕依刑事訴訟法第159條之5規定，
    認前揭證據資料均例外有證據能力。
  (二)被告於前揭時間，以欲從事黃金買賣欠缺資金為由，而透過
    陳彪生介紹認識游昀靜，游昀靜將此事告知呂姿嫺，呂姿嫺
    乃同意投資5萬元美金，雙方遂簽立協議書，其後由游昀靜
    攜帶5萬元美金，與被告、陳彪生、Jen Yu等人一同前往印
    尼，抵達印尼後，游昀靜將5萬元美金交予被告，而由被告
    簽立收據乙紙予游昀靜，其後被告再簽立承諾書1紙，承諾
    於交易階段性成功後，將陸續依交易額之比例，分批撥到呂
    姿嫺花旗銀行戶頭，直到總金額美金2百萬元整等事實，業
    據被告於偵、審中供承在卷，且分經證人呂姿嫺、游昀靜於
    本院審理時（見原審96年4月12日、同年5月16日審判筆錄）
    證述屬實，並有該協議書、收據及承諾書（見偵查卷第14至
    16 頁）附卷可稽。且陳彪生、Jen Yu帶同游昀靜外出購買5
    塊黃金，表示將帶至澳州出售，惟事後則又表示黃金是假的
    ，而被告則拒不返還呂姿嫺出資之金額，足認呂姿嫺有因受
    騙而交付五萬美金之情事。
  (三)被告雖辯稱：本件購買到假的黃金，均係陳彪生一人所為，
    與伊無關，伊並未與陳彪生共同參與詐騙云云。惟查：上開
    事實，業據告訴人呂姿嫺指述：「被告告知我投資他的外貿
    生意，可以賺取很大的利潤。我不疑有他，被告多次向我遊
    說，與我簽立協議書，告知我投資美金五萬元整，交由被告
    拿至印尼投資黃金交易」、「被告說印尼那邊黃金很多，他
    缺錢要我拿錢過去，約半個月至壹個月錢就可以回收... 被
    告在簽立協議書時，並無告訴過我高利潤就有高風險，他說
    馬上就可以回收，而且當時要我去花旗銀行開戶，...89 年
    開始找不到人，剛開始他們是說還沒有做成功，後來連電話
    都換掉了。... 協議書內容是被告寫的。」等語綦詳（見偵
    查卷第6頁至第8頁、第32、54、55頁，原審卷第34頁至第41
    頁）；核與證人游昀靜於原審法院審理中證稱：「是陳彪生
    先跟我母親說的，後來才介紹甲○○認識。... 他們說他們
    有作成過，印尼他們也去過好幾次，也有管道可以把黃金運
    到澳州去，他們那邊有買家。... 約定投資利潤都是他們兩
    人告訴我的。買賣黃金交易我沒在現場，他們談的內容我都
    不知道，他們談好付錢時我才進去看，後來他們說黃金是假
    的。... 在簽投資協議書時，沒提到本件投資也有風險，他
    就是一直說利潤很好我才投資。」等語相符（見原審卷第62
    頁至第74頁）；復有有協議書、收據及承諾書影本附於偵查
    卷可資佐證。是以，告訴人呂姿嫺既係因陳彪生佯稱被告有
    管道買賣黃金，投資利潤甚豐，進而介紹認識被告給告訴人
    認識，見面後二人並以高利相誘，向告訴人佯稱欲一同前往
    印尼從事黃金買賣投資，致告訴人誤以為真而與被告簽訂上
    揭協議書，告訴人並交由游昀靜攜帶5萬元美金，與被告、
    陳彪生、Jen Yu等人一同前往印尼，抵達印尼後，游昀靜並
    將5萬元美金交予被告，而由被告簽立收據乙紙予游昀靜，
    則本件既係被告及陳彪生一同邀告訴人投資，雙方所簽立，
    載明投資方式、利潤分配之協議書、承諾書均是以被告為當
    事人，陳彪生擔任見證人，顯見被告確有參與本件以黃金買
    賣為藉口之詐欺犯行。
  (四)綜上所述，本件已事證明確，被告所辯洵無足採，其上揭犯
    行堪以認定，應予依法論科。
二、按刑法部分條文業於九十四年一月七日修正，九十四年二月
    二日公布，於被告行為後之九十五年七月一日施行，現行刑
    法第二條第一項規定：「行為後法律有變更者，適用行為時
    之法律，但行為後之法律有利於行為人者，適用最有利於行
    為人之法律。」，已改採「從舊從輕」之原則。茲就本件情
    形，析述如下：
  (一)刑法第三百三十九條第一項之詐欺取財罪，法定刑為五年以
    下有期徒刑、拘役或科或併科一千元以下罰金，而修正後刑
    法施行法增訂第一條之一規定：「中華民國九十四年一月七
    日刑法修正施行後，刑法分則編所定罰金之貨幣單位為新臺
    幣。九十四年一月七日刑法修正時，刑法分則編未修正之條
    文定有罰金者，自九十四年一月七日刑法修正施行後，就其
    所定數額提高為三十倍。但七十二年六月二十六日至九十四
    年一月七日新增或修正之條文，就其所定數額提高為三倍」
    ，比較修正後刑法施行法第一條之一與罰金罰鍰提高標準條
    例第一條規定，因對於詐欺取財罪所規定之罰金刑之最高額
    度均屬相同，並非刑罰法令之變更，無刑法第二條第一項比
    較新舊法之適用，應適用裁判時之刑法施行法第一條之一（
    最高法院九十五年度第二十一條刑事庭會議決議參照）。另
    刑法第三十三條第五款修正為：「主刑之種類如下：五、罰
    金：新臺幣一千元以上，以百元計算之」，是依修正後之法
    律，刑法第三百三十九條第一項詐欺取財罪所得科處之罰金
    刑為新臺幣三萬元，最低則為新臺幣一千元，與被告行為時
    之罰金罰鍰提高標準條例第一條前段規定之提高倍數十倍及
    修正前刑法第三十三條第五款規定之罰金最低額一元相比較
    ，新舊法關於上開二罪所得科處之罰金刑最高額並無不同規
    定，然新法將上開二罪罰金刑之最低額提高為一千元；因此
    ，比較上述修正前、後之刑罰法律，自以被告行為時關於刑
    法第三十三條第五款規定科處罰金刑之法律較有利於被告。
  (二)修正前刑法第四十一條第一項前段規定：「犯最重本刑為五
    年以下有期徒刑以下之刑之罪，而受六個月以下有期徒刑或
    拘役之宣告，因身體、教育、職業、家庭之關係或其他正當
    事由，執行顯有困難者，得以一元以上三元以下折算一日，
    易科罰金。」又被告行為時之易科罰金折算標準，修正前罰
    金罰鍰提高標準條例第2條前段（現已刪除）規定，就其原
    定數額提高為一百倍折算一日，則本件被告行為時之易科罰
    金折算標準，應以銀元三百元折算一日，經折算為新臺幣後
    ，應以新臺幣九百元折算為一日。惟修正後之刑法第四十一
    條第一項前段則規定：「犯最重本刑為五年以下有期徒刑以
    下之刑之罪，而受六個月以下有期徒刑或拘役之宣告者，得
    以新臺幣一千元、二千元或三千元折算一日，易科罰金。」
    比較修正前後之易科罰金折算標準，以修正前之規定，較有
    利於受刑人，則應依刑法第2條第1項前段，適用修正前刑法
    第四十一條第一項前段規定，定其折算標準。
三、核被告所為，係犯刑法第三百三十九條第一項之詐欺取財罪
    。本件被告與陳彪生，就上開犯行，有犯意聯絡及行為分擔
    ，應論以共同正犯。又中華民國九十六年罪犯減刑條例業已
    於九十六年六月二十三日制定，並自九十六年七月十六日施
    行，被告所犯罪刑，並非該條例第三條所列不予減刑之罪，
    應依同條例第二條第一項規定，減其宣告刑二分之一。
四、原審未詳予研求，遽為被告無罪之判決，自嫌欠洽。檢察官
    據告訴人聲請提起上訴，指摘原判決不當，為有理由，應由
    本院將原判決撤銷改判。爰審酌被告之品行、素行、犯罪之
    情節、所得財物及犯罪後之態度等一切情況，乃判決有期徒
    刑8月，並依法減為有期徒刑4月，並依修正前刑法第41條第
    1項前段規定諭知易科罰金之折算標準，以資懲儆。
據上論斷，應依刑事訴訟法第369條第1項前段、第364條、第299
條第1項前段，刑法第339條第1項，刑法第2條第1項、第28條、
第33條第5款、第41條第1項前段，罪犯減刑條例第2條第1項第3
款、第7條、第9條，修正前罰金罰鍰提高標準條例第2條，現行
法規所定貨幣折算新台幣條例第2條，刑法施行法第1條之1，判
決如主文。
本案經檢察官郭啟東到庭執行職務。
中　　華　　民　　國　　96　　年　　9 　　月　　4 　　日
　　　　　　　　　刑事第八庭審判長法　官  鄭文肅
  　　　　　　　　　　　　　　　　法  官  張明松
        　　　　　　　　　　　　　法  官  蔡光治
以上正本證明與原本無異。
不得上訴。
                                  書記官  陳韋杉
中　　華　　民　　國　　96　　年　　9 　　月　　4 　　日
附錄：本案論罪科刑法條全文
中華民國刑法第339條
（普通詐欺罪）
意圖為自己或第三人不法之所有，以詐術使人將本人或第三人之
物交付者，處5年以下有期徒刑、拘役或科或併科1千元以下罰金
。
以前項方法得財產上不法之利益或使第三人得之者，亦同。
前二項之未遂犯罰之。
